ACORDAO-COMPLETO-2515817

ACÓRDÃO 1606/2022 ATA 7/2022 - PRIMEIRA CÂMARA

VISTOS, relatados e discutidos estes autos de Tomada de Contas Especial, instaurada pelo Fundo Nacional de Desenvolvimento da Educação (FNDE) , Lupercio Carlos do Nascimento e Renildo Vasconcelos Calheiros, em razão da omissão no dever de prestar contas dos recursos transferidos ao Município de Olinda/PE, no exercício de 2010, no âmbito do Programa Brasil Alfabetizado (BRALF) .
ACORDAM os Ministros do Tribunal de Contas da União, reunidos em sessão da 1ª Câmara, diante das razões expostas pelo relator, em:
9.1. acolher as alegações de defesa de Renildo Vasconcelos Calheiros e, nos termos dos arts. 1º, inciso I, 16, inciso I, 17 e 23, inciso I, da Lei 8.443/1992, julgar regulares suas contas, dando-lhe quitação plena;
9.2. rejeitar as alegações de defesa de Lupércio Carlos do Nascimento e julgar irregulares suas contas, nos termos dos arts. 1º, inciso I, 16, inciso III, alínea "a", da Lei 8.443/1992;
9.3. aplicar a Lupércio Carlos do Nascimento a multa prevista no inciso I do artigo 58 da Lei 8.443/1992, c/c o art. 268, inciso I, do Regimento Interno do TCU, no valor de R$ 5.000,00 (cinco mil reais) , fixandolhe o prazo de quinze dias, a contar da notificação, para que comprove, perante o Tribunal (art. 214, inciso III, alínea "a", do Regimento Interno do TCU) , o recolhimento da dívida ao Tesouro Nacional, atualizada monetariamente desde a data deste acórdão até a data do efetivo recolhimento, se paga após o vencimento, na forma da legislação em vigor;
9.4. autorizar, desde logo, a cobrança judicial da dívida, caso não atendida a notificação, na forma do disposto no art. 28, inciso II, da Lei 8.443/1992;
9.5. dar ciência desta deliberação ao Fundo Nacional de Desenvolvimento da Educação e aos responsáveis.

TOMADA DE CONTAS ESPECIAL instaurada  em razão de Omissão no dever de prestar contas, para atendimento ao TRANSFERENCIAS A ESTADO E MUNÍCIPIOS PBA BRALF, exercício 2010, função EDUCACAO

Primeira Câmara

Município de Olinda - PE.

3. Interessados/Responsáveis:
3.1. Interessado: Fundo Nacional de Desenvolvimento da Educação (00.378.257/0001-81).
3.2. Responsáveis: Lupercio Carlos do Nascimento (XXX.229.644-XX); Renildo Vasconcelos Calheiros (XXX.360.794-XX).

13.1. Ministros presentes: Vital do Rêgo (na Presidência), Walton Alencar Rodrigues (Relator) e Jorge Oliveira.
13.2. Ministro-Substituto convocado: Augusto Sherman Cavalcanti.

ACORDAO-COMPLETO-2535017

Acórdão 2876/2022 - Primeira Câmara

WALTON ALENCAR RODRIGUES

Adoto, como relatório, instrução elaborada no âmbito da Secretaria de Controle Externo de Tomada de Contas Especial, que contou com a concordância do Ministério Público junto ao TCU:
INTRODUÇÃO
Cuidam os autos de tomada de contas especial instaurada pelo Fundo Nacional de Desenvolvimento da Educação, em desfavor de Renildo Vasconcelos Calheiros, Prefeito Municipal no período de 1º/1/2009 a 31/12/2012 e de 1º/1/2013 a 31/12/2016, e de Lupércio Carlos do Nascimento, Prefeito Municipal no período de 1º/1/2017 a 31/12/2020, em razão da omissão no dever de prestar contas dos recursos recebidos por força do Programa Brasil Alfabetizado (BRALF) , no exercício de 2010, cujo prazo encerrou-se em 26/5/2017.
HISTÓRICO
Em 12/12/2018, com fundamento na IN/TCU 71/2012, alterada pela IN/TCU 76/2016 e DN/TCU 155/2016, o dirigente do Fundo Nacional de Desenvolvimento da Educação autorizou a instauração da tomada de contas especial (peça 1) . O processo foi registrado no sistema e-TCE com o número 892/2019.
Os recursos repassados pelo FNDE ao município de Olinda/PE, no âmbito do Programa Brasil Alfabetizado (BRALF) , no exercício de 2010, totalizaram R$ 142.205,00 (peça 2) .
O fundamento para a instauração da Tomada de Contas Especial, conforme consignado na matriz de responsabilização elaborada pelo tomador de contas, foi a constatação da seguinte irregularidade:
Não comprovação da boa e regular aplicação dos recursos federais repassados à Prefeitura Municipal de Olinda - PE, em face da omissão no dever de prestar contas dos valores transferidos, no âmbito do TRANSFERENCIAS A ESTADO E MUNÍCIPIOS PBA BRALF, no exercício de 2010, cujo prazo encerrou-se em 26/5/2017.
Os responsáveis arrolados na fase interna foram devidamente comunicados e, diante da ausência de justificativas suficientes para elidir a irregularidade e da não devolução dos recursos, instaurou-se a tomada de contas especial.
No relatório (peça 12) , o tomador de contas concluiu que o prejuízo importaria no valor original de R$ 142.205,00, imputando-se a responsabilidade a Renildo Vasconcelos Calheiros, Prefeito Municipal no período de 1º/1/2009 a 31/12/2012 e de 1º/1/2013 a 31/12/2016, na condição de gestor dos recursos, e a Lupércio Carlos do Nascimento, Prefeito Municipal no período de 1º/1/2017 a 31/12/2020, na condição de prefeito sucessor.
Em 9/7/2020, a Controladoria-Geral da União emitiu o relatório de auditoria (peça 16) , em concordância com o relatório do tomador de contas. O certificado de auditoria e o parecer do dirigente do órgão de controle interno concluíram pela irregularidade das presentes contas (peças 17 e 18) .
Em 7/8/2020, o ministro responsável pela área atestou haver tomado conhecimento das conclusões contidas no relatório e certificado de auditoria, bem como do parecer conclusivo do dirigente do órgão de controle interno, manifestando-se pela irregularidade das contas, e determinou o encaminhamento do processo ao Tribunal de Contas da União (peça 19) .
Na instrução inicial (peça 23) , analisando-se os documentos nos autos, concluiu-se pela necessidade de realização de citação e audiência para as seguintes irregularidades:
Irregularidade 1: não comprovação da boa e regular aplicação dos recursos federais repassados ao município de Olinda/PE, em face da omissão no dever de prestar contas dos valores transferidos, no âmbito do Programa Brasil Alfabetizado (BRALF) , no exercício de 2010, cujo prazo encerrou-se em 26/5/2017.
Evidência da irregularidade: documento técnico presente na peça 10.
Normas infringidas: art. 37, caput, c/c o art. 70, parágrafo único, da Constituição da República Federativa do Brasil; art. 93, do Decreto-lei 200/1967; art. 66, do Decreto 93.872/1986; e art. 5º, inciso III, alínea "v", da Resolução CD/FNDE 6/2010.
Débito relacionado ao responsável Renildo Vasconcelos Calheiros:
	Data de ocorrência
	Valor histórico (R$) 
	D/C

	4/1/2011
	142.205,00
	D

	7/2/2017
	         52,00
	C

Cofre credor: Fundo Nacional de Desenvolvimento da Educação.
Responsável: Renildo Vasconcelos Calheiros.
Conduta: não demonstrar a boa e regular aplicação dos recursos federais recebidos e geridos por meio do Programa Brasil Alfabetizado (BRALF) , no exercício de 2010, em face da omissão na prestação de contas, cujo prazo encerrou-se em 26/5/2017.
Nexo de causalidade: a conduta descrita impediu o estabelecimento do nexo causal entre as possíveis despesas efetuadas com os recursos recebidos, no âmbito do Programa Brasil Alfabetizado (BRALF) , no exercício de 2010, em afronta ao art. 37, caput, c/c o art. 70, parágrafo único, da Constituição da República Federativa do Brasil; art. 93, do Decretolei 200/1967; art. 66, do Decreto 93.872/1986; e art. 5º, inciso III, alínea "v", da Resolução CD/FNDE 6/2010.
Culpabilidade: não há excludentes de ilicitude, de culpabilidade e de punibilidade; é razoável supor que o responsável tinha consciência da ilicitude de sua conduta; era exigível conduta diversa da praticada, qual seja, desincumbir-se do seu dever por meio da apresentação da prestação de contas no prazo e forma devidos e/ou disponibilizar as condições materiais mínimas e necessárias para que seu sucessor pudesse prestar contas.
Encaminhamento: citação.
Irregularidade 2: não cumprimento do prazo originalmente estipulado para prestação de contas do Programa Brasil Alfabetizado (BRALF) , no exercício de 2010, cujo prazo encerrou-se em 26/5/2017.
Evidência da irregularidade: documento técnico presente na peça 10.
Normas infringidas: art. 37, caput, c/c o art. 70, parágrafo único, da Constituição da República Federativa do Brasil; art. 93, do Decreto-lei 200/1967; art. 66, do Decreto 93.872/1986; e art. 5º, inciso III, alínea "v", da Resolução CD/FNDE 6/2010.
Responsável: Lupércio Carlos do Nascimento.
Conduta: descumprir o prazo originalmente estipulado para prestação de contas dos recursos federais recebidos à conta do Programa Brasil Alfabetizado (BRALF) , no exercício de 2010, o qual se encerrou em 26/5/2017.
Nexo de causalidade: a conduta descrita impediu o estabelecimento do nexo causal entre as possíveis despesas efetuadas com os recursos recebidos, no âmbito do Programa Brasil Alfabetizado (BRALF) , no exercício de 2010, em afronta ao art. 37, caput, c/c o art. 70, parágrafo único, da Constituição da República Federativa do Brasil; art. 93, do Decretolei 200/1967; art. 66, do Decreto 93.872/1986; e art. 5º, inciso III, alínea "v", da Resolução CD/FNDE 6/2010.
Culpabilidade: não há excludentes de ilicitude, de culpabilidade e de punibilidade; é razoável supor que o responsável tinha consciência da ilicitude de sua conduta; era exigível conduta diversa da praticada, qual seja, desincumbir-se do seu dever por meio da apresentação da prestação de contas no prazo e forma devidos.
Encaminhamento: audiência.
Em cumprimento ao Despacho do Relator (peça 27) , foi efetuada a citação e audiência dos responsáveis, nos moldes adiante:
Renildo Vasconcelos Calheiros - promovida a citação do responsável, conforme delineado adiante:
	Comunicação: Ofício 52921/2020-TCU/Seproc (peça 32) 
Data da Expedição: 13/10/2020
Data da Ciência: 14/10/2020 (peça 34) 
Nome Recebedor: Fabio Laurentino
Observação: Ofício enviado para o endereço do responsável, conforme pesquisa na base de dados no sistema da Receita Federal, custodiada pelo TCU (peça 29) 
Prorrogação de prazo:
	Documento
	Nova data limite

	Termo (peça 39) 
	28/11/2020

Lupércio Carlos do Nascimento - promovida a audiência do responsável, conforme delineado adiante:
	Comunicação: Ofício 55129/2020-TCU/Seproc (peça 31) 
Data da Expedição: 13/10/2020
Data da Ciência: 14/10/2020 (peça 35) 
Nome da Recebedora: Jéssica Santiago
Observação: Ofício enviado para o domicílio necessário do responsável, conforme pesquisa de endereço no sistema da Receita Federal (peça 30) 
Fim do novo prazo para a defesa: 29/10/2020

	Comunicação: Ofício 55920/2020-TCU/Seproc (peça 33) 
Data da Expedição: 13/10/2020
Data da Ciência: 16/10/2020 (peça 40) 
Nome da Recebedora: Valdeir Ramar
Observação: Ofício enviado para o endereço do responsável, conforme pesquisa na base de dados no sistema da Receita Federal, custodiada pelo TCU (peça 28) 
Fim do novo prazo para a defesa: 2/11/2020

Conforme Despacho de Conclusão das Comunicações Processuais (peça 54) , as providências inerentes às comunicações processuais foram concluídas.
Transcorrido o prazo regimental, ambos responsáveis apresentaram alegações de defesa, o Sr. Renildo Vasconcelos Calheiros às peças 41 a 52; e o Sr. Lupércio Carlos do Nascimento à peça 55, que serão analisadas na seção Exame Técnico.
ANÁLISE DOS PRESSUPOSTOS DE PROCEDIBILIDADE DA IN/TCU 71/2012
Avaliação de Viabilidade do Exercício do Contraditório e Ampla Defesa
Verifica-se que não houve o transcurso de mais de dez anos desde o fato gerador sem que tenha havido a notificação dos responsáveis pela autoridade administrativa federal competente (art. 6º, inciso II, c/c art. 19, da IN/TCU 71/2012, modificada pela IN/TCU 76/2016) , uma vez que o fato gerador da irregularidade sancionada ocorreu em 27/5/2017, haja vista que o vencimento do prazo para prestação de contas deu-se em 26/5/2017, e os responsáveis foram notificados sobre a irregularidade, pela autoridade administrativa competente, conforme abaixoomissão :
Renildo Vasconcelos Calheiros, por meio do ofício acostado à peça 7, recebido em 21/8/2017, conforme AR (peça 8) ; e
Lupércio Carlos do Nascimento, por meio do ofício acostado à peça 5, recebido em 7/8/2017, conforme AR (peça 6) .
Valor de Constituição da TCE
Verifica-se, ainda, que o valor atualizado do débito apurado (sem juros) , em 1º/1/2017, é de R$ 212.525,37, portanto, superior ao limite mínimo de R$ 100.000,00, na forma estabelecida conforme os arts. 6º, inciso I, e 19, da IN/TCU 71/2012, modificada pela IN/TCU 76/2016.
OUTROS PROCESSOS/DÉBITOS NOS SISTEMAS DO TCU COM OS MESMOS RESPONSÁVEIS
Informa-se que foram encontrados processos no Tribunal com um dos responsáveis:
	Responsável
	Processos

	Renildo Vasconcelos Calheiros
	Processo 028.505/2016-6 (TCE, aberto) , Processo 027.010/2018-0 (TCE, aberto) ; Processo 007.121/2018-0 (TCE, aberto) ; Processo 043.456/2018-9 (TCE, aberto) ; Processo 027.027/2018-0 (TCE, aberto) ; e Processo 002.412/2018-7 (TCE, aberto) 

Informa-se que foi encontrado débito imputável a um dos responsáveis no banco de débitos existente no sistema e-TCE:
	Responsável
	Débitos inferiores

	Renildo Vasconcelos Calheiros
	1641/2020 (R$ 48.014,00) - Dano inferior ao limite de instauração da TCE cadastrado

A tomada de contas especial está, assim, devidamente constituída e em condição de ser instruída.
EXAME TÉCNICO			
Da análise dos documentos presentes nos autos, verifica-se que Renildo Vasconcelos Calheiros era a pessoa responsável pela gestão e execução dos recursos federais recebidos à conta do Programa Brasil Alfabetizado (BRALF) , no exercício de 2010, e que Lupércio Carlos do Nascimento era a pessoa responsável pela respectiva prestação de contas, tendo o prazo final para sua apresentação expirado em 26/5/2017.
Verifica-se que foi dada oportunidade de defesa aos agentes responsabilizados na fase interna, em obediência aos princípios constitucionais que asseguram o direito ao contraditório e à ampla defesa (art. 5º, inciso LV, da Constituição Federal) , conforme detalhado no item "Análise dos Pressupostos de Procedibilidade da IN/TCU 71/2012", subitem "	Avaliação de Viabilidade do Exercício do Contraditório e Ampla Defesa".
Entretanto, os responsáveis não apresentaram justificativas suficientes para elidir a irregularidade e não recolheram o montante devido aos cofres do Fundo Nacional de Desenvolvimento da Educação, razão pela qual suas responsabilidades foram mantidas.
Cumpre esclarecer que os recursos foram quase que integralmente movimentados no período de 2011 a 2016, durante a gestão do Sr. Renildo Vasconcelos Calheiros, conforme lançamentos registrados no extrato bancário de peça 4, razão pela qual responderá pelo débito apurado nesta tomada de contas especial.
A única exceção diz respeito a um pagamento de R$ 52,00, realizado já na gestão do Sr. Lupércio Carlos do Nascimento, em 7/2/2017, que deverá ser deduzido do débito a ser imputado ao Sr. Renildo Vasconcelos Calheiros.
Deixa-se de ser imputado este único débito de R$ 52,00 ao Sr. Lupércio Carlos do Nascimento em razão de seu pequeno valor, que certamente é inferior ao custo que será exigido para sua cobrança.
Da defesa do responsável Renildo Vasconcelos Calheiros.
O responsável Renildo Vasconcelos Calheiros apresentou defesa, que passa a ser analisada em seguida.
Argumento (peça 41) :
O responsável alega que o descumprimento do dever de prestar contas não pode ser a ele imputado, pois concluiu seu mandato em 31/12/2016, enquanto o prazo para a apresentação da prestação de contas ocorreu em 26/5/2017, durante a gestão do seu sucessor.
Afirma que, ao ser citado, diligenciou junto à gestão municipal de seu sucessor, e obteve cópia do livro razão da conta específica do BRALF, identificou cada um dos pagamentos efetuados, e solicitou cópias dos empenhos, notas fiscais, comprovantes de pagamentos e demais documentos referentes ao processo de empenhamento, liquidação e pagamento de cada uma dessas despesas, conforme documentação anexa à sua defesa.
Esclarece que parte dos recursos recebidos foram utilizados para o pagamento das despesas que comprova, tendo permanecido saldo para a gestão seguinte, que foi transferido para outra conta, para execução do ciclo 2016 do BRALF, conforme orientação do próprio FNDE.
Análise do argumento:
De início, cumpre informar que foi gerado um extrato completo da conta específica do programa (peça 57) , a partir da base de dados custodiada pelo TCU, abrangendo as duas gestões municipais, e que servirá de base para a análise das defesas apresentadas pelos responsáveis.
Confrontando-se as movimentações financeiras identificadas no extrato completo da conta específica do ajuste (peça 57) , com a documentação de despesa apresentada pelo responsável, construiuse a tabela constante do anexo a esta instrução.
Dessa análise, foi possível verificar uma correlação entre quase todos os documentos de despesa enviados e os lançamentos em extrato bancário, com exceção do desembolso ocorrido em 28/12/2011, no valor de R$ 812,56, em favor de Maria Teresa de Jesus Guerra de Queiroz.
No entanto, é razoável aceitar que referida despesa ocorreu, tendo em vista outros desembolsos realizados em favor da mesma beneficiada, em 2/12/2011 e em 23/12/2011, e que tinham como objeto a sua atuação em cursos de formação, no âmbito do Programa Brasil Alfabetizado (peça 48, p. 57-62 e 88-92) .
Ainda que não fosse possível aceitar a realização da mencionada despesa por ausência de documentação comprobatória, o seu diminuto valor recomendaria o afastamento da reponsabilidade do gestor, em homenagem ao Princípio da Insignificância.
Nesse aspecto, o próprio TCU já reconheceu a aplicabilidade do Princípio da Insignificância, permitindo afastar o débito quando presentes os seguintes requisitos: (i) mínima ofensividade da conduta do agente; (ii) nenhuma periculosidade social da ação; (iii) reduzido grau de reprovabilidade do comportamento; (iv) inexpressividade da lesão jurídica provocada, todos presentes no caso concreto em análise (Acórdão 2508/2018-TCU-Segunda Câmara, Relator Ministro Aroldo Cedraz) .
Verifica-se ainda que as despesas comprovadas se referiram à aquisição de material escolar, livros didáticos, serviços de impressão de material de apoio escolar, gêneros alimentícios para as turmas do programa, cursos de capacitação, pagamento de tributos relacionados à contratação dos cursos de capacitação, e serviços de transporte, todos elegíveis, nos termos do §1º do art. 21 da Resolução CD/FNDE 6/2010, a seguir transcrito:
§ 1º O valor de apoio, conforme art. 9º do Decreto nº 6.093/2007, poderá ser destinado ao custeio das seguintes ações:
I - formação inicial e continuada de alfabetizadores e alfabetizadores-coordenadores de turmas, incluindo-se capacitação para a aplicação do teste de acuidade visual do Programa Olhar Brasil;
II - aquisição de material escolar;
III - aquisição de gêneros alimentícios destinados exclusivamente ao atendimento das necessidades da alimentação escolar dos alfabetizandos;
IV - transporte para os alfabetizandos;
V - aquisição de material pedagógico, didático ou literário, para uso nas turmas; e
VI - reprodução dos testes cognitivos a serem aplicados aos alfabetizandos.
Dessa análise empreendida, verifica-se que a documentação apresentada pelo responsável foi capaz de comprovar a aplicação dos recursos do programa, o que permite concluir pelo afastamento do débito inicialmente apurado.
Dessa forma, acolhem-se as alegações de defesa apresentadas.
Da defesa do responsável Lupércio Carlos do Nascimento.
O responsável Lupércio Carlos do Nascimento apresentou defesa, que passa a ser analisada em seguida.
Argumento (peça 55) :
Por intermédio do então Secretário de Educação, Esportes e Juventude, Sr. Paulo Roberto Souza Silva, o responsável informa que procedeu a devolução do saldo existente, devidamente atualizado, conforme comprovante de pagamento que anexa em sua defesa.
Análise do argumento:
Pela documentação apresentada pelo responsável, constata-se que houve devolução de saldo de recursos, em 24/11/2020, no valor atualizado de R$ 172.713,85.
No entanto, o responsável Lupércio Carlos do Nascimento foi chamado em audiência pelo "não cumprimento do prazo originalmente estipulado para prestação de contas do Programa Brasil Alfabetizado (BRALF) , no exercício de 2010, cujo prazo encerrou-se em 26/5/2017".
Cumpre enaltecer que a obrigação primária de prestar contas dos recursos transferidos ao município recai sobre o prefeito em cuja gestão se enquadra a data prevista para fazê-lo (Acórdão 3576/2019-TCU-Segunda Câmara, Relatora Ministra Ana Arraes) .
No caso concreto, não há registro, no sistema SIGPC, de que a prestação de contas tenha sido apresentada, ainda que de forma extemporânea (peça 58) . Ouvido em audiência justamente pelo não cumprimento do prazo para a prestação de contas do programa em apreço, o responsável não trouxe qualquer esclarecimento para não ter se desincumbido do seu dever na forma e prazo devidos, permanecendo, portanto, injustificada a caracterização da omissão.
É de se destacar que o dever de prestar contas, de matriz constitucional, é inerente à gestão de recursos públicos, constituindo um dos pilares do sistema republicano. A sua ausência significa não somente o descumprimento da Constituição e da legislação em vigor, mas a violação da transparência na prática dos atos de gestão, a ausência de comprovação da lisura no trato com a coisa pública, e a possibilidade sempre presente de que a totalidade dos recursos públicos federais, transferida ao Município, tenha sido integralmente desviada, em benefício de administrador ímprobo, ou de pessoas por ele determinadas. Pela concreta violação de normas e princípios fundamentais, a exemplo dos da legalidade, moralidade e publicidade, não deve ser tolerado tal comportamento por parte do administrador. Na hipótese dos autos, o responsável vem infringindo esse dever desde o órgão de origem, sem oferecer qualquer justificativa para a sua grave negligência.
Ademais, censurável a conduta do gestor que assim procede, pois fez movimentar desnecessariamente a máquina administrativa, despendendo recursos humanos e materiais no âmbito do FNDE, da Controladoria-Geral da União e do Tribunal de Contas da União.
Sobre o assunto, oportuno mencionar fragmento do Voto do Ministro Raimundo Carreiro, condutor do Acórdão 4460/2011-TCU-Segunda Câmara, in verbis (grifamos) :
Logo, na medida em que sua omissão ensejou a movimentação de toda a máquina administrativa no âmbito interno e externo, imperioso que seja apenada, pois constitui conduta grave, além de violar a Constituição Federal, a Lei nº 8.443/92 e o próprio convênio que geriu.
Por este motivo, em que pese elidido esteja o débito, impõe-se o julgamento pela irregularidade das contas e a aplicação de multa.
Dessa forma, rejeitam-se as razões de justificativa apresentadas pelo responsável.
PRESCRIÇÃO DA PRETENSÃO PUNITIVA
	Vale ressaltar que a pretensão punitiva do TCU, conforme Acórdão 1441/2016-TCU-Plenário, Relator Ministro Benjamin Zymler, que uniformizou a jurisprudência acerca dessa questão, subordina-se ao prazo geral de prescrição indicado no art. 205, do Código Civil, que é de dez anos, contado da data de ocorrência da irregularidade sancionada, nos termos do art. 189, do Código Civil, sendo este prazo interrompido pelo ato que ordenar a citação, a audiência ou a oitiva da responsável.
No caso em exame, não ocorreu a prescrição, uma vez que a irregularidade sancionada ocorreu em 27/5/2017, e o ato de ordenação da citação ocorreu em 22/9/2020.
CONCLUSÃO
36.	Em face da análise promovida na seção "Exame Técnico", verifica-se que o responsável Lupércio Carlos do Nascimento não logrou justificar o não cumprimento do prazo originalmente estipulado para prestação de contas do Programa Brasil Alfabetizado (BRALF) , no exercício de 2010, cujo prazo encerrou-se em 26/5/2017. Ademais, inexistem nos autos elementos que demonstrem a boafé do responsável ou a ocorrência de outras excludentes de culpabilidade.
37.	Verifica-se também que não houve a prescrição da pretensão punitiva, conforme análise já realizada.
38.	Tendo em vista que não constam dos autos elementos que permitam reconhecer a boa-fé do responsável Lupércio Carlos do Nascimento, sugere-se que as suas contas sejam julgadas irregulares, nos termos do art. 202, § 6º, do Regimento Interno do TCU, com a aplicação da multa prevista no art. 58, inciso I, da Lei 8.443/1992.
40.	Por fim, ao restar afastada a responsabilidade do Sr. Renildo Vasconcelos Calheiros, devem as suas contas serem julgadas regulares com quitação plena.
PROPOSTA DE ENCAMINHAMENTO
	Diante do exposto, submetem-se os autos à consideração superior, propondo:
a) acolher as alegações de defesa do responsável Renildo Vasconcelos Calheiros (CPF XXX.360.794-XX) ;
b) julgar regulares, nos termos dos arts. 1º, inciso I, 16, inciso I, 17 e 23, inciso I, da Lei 8.443/1992, as contas do responsável Renildo Vasconcelos Calheiros (CPF XXX.360.794-XX) , dando-lhe quitação plena;
c) rejeitar as razões de justificativa do responsável Lupércio Carlos do Nascimento (CPF XXX.229.644-XX) ;
d) julgar irregulares, nos termos dos arts. 1º, inciso I, 16, inciso III, alínea "a", da Lei 8.443/1992, as contas do responsável Lupércio Carlos do Nascimento (CPF XXX.229.644-XX) ;
e) aplicar ao responsável Lupércio Carlos do Nascimento (CPF XXX.229.644-XX) , a multa prevista no art. 58, inciso I, da Lei 8.443/1992, c/c o art. 268, inciso I, do Regimento Interno do TCU, fixandolhe o prazo de quinze dias, a contar da notificação, para que comprove, perante o Tribunal (art. 214, inciso III, alínea "a", do Regimento Interno do TCU) , o recolhimento da dívida aos cofres do Tesouro Nacional, atualizada monetariamente desde a data do acórdão que vier a ser proferido por este Tribunal até a data do efetivo recolhimento, se paga após o vencimento, na forma da legislação em vigor;
f) autorizar, desde logo, a cobrança judicial da dívida, caso não atendida a notificação, na forma do disposto no art. 28, inciso II, da Lei 8.443/1992;
g) autorizar também, desde logo, se requerido, com fundamento no art. 26, da Lei 8.443/1992, c/c o art. 217, §§ 1º e 2º, do Regimento Interno do TCU, o parcelamento da dívida em até 36 parcelas, incidindo, sobre cada parcela, corrigida monetariamente, os correspondentes acréscimos legais, fixando-lhe o prazo de quinze dias, a contar do recebimento da notificação, para comprovar, perante o Tribunal, o recolhimento da primeira parcela, e de trinta dias, a contar da parcela anterior, para comprovar o recolhimento das demais parcelas, atualizadas monetariamente, na forma prevista na legislação em vigor, alertando o responsável de que a falta de comprovação do recolhimento de qualquer parcela importará o vencimento antecipado do saldo devedor, nos termos do § 2º do art. 217 do Regimento Interno deste Tribunal; e
h) enviar cópia do Acórdão que vier a ser proferido ao Fundo Nacional de Desenvolvimento da Educação e aos responsáveis, para ciência.

Euvania Maria Cruz Munoz (22.157/OAB-PE) e Anne Cristine Silva Cabral (39.061/OAB-PE), representando Renildo Vasconcelos Calheiros.

Subprocurador-Geral Paulo Soares Bugarin.

TOMADA DE CONTAS ESPECIAL. FNDE. PROGRAMA BRASIL ALFABETIZADO. OMISSÃO NO DEVER DE PRESTAR CONTAS. CITAÇÃO. CONTAS IRREGULARES. DÉBITO. MULTA.

TOMADA DE CONTAS ESPECIAL (TCE)

Secretaria de Controle Externo de Tomada de Contas Especial (SecexTCE).

Trata-se de tomada de contas especial instaurada pelo Fundo Nacional de Desenvolvimento da Educação, contra Renildo Vasconcelos Calheiros e Lupércio Carlos do Nascimento, prefeitos de Olinda/PE, entre 1º/1/2009 e 31/12/2016 e 1º/1/2017 a 31/12/2020, respectivamente, em razão da omissão no dever de prestar contas dos recursos recebidos no âmbito do Programa Brasil Alfabetizado (BRALF) , no exercício de 2010.
	Os recursos repassados pelo FNDE ao município de Olinda/PE totalizaram R$ 142.205,00 e o prazo para apresentação da prestação de contas expirou em 26/5/2017.
	Devidamente citado, Renildo Vasconcelos Calheiros, responsável pela gestão e execução dos recursos federais recebidos, apresentou alegações de defesa.
	Lupércio Carlos do Nascimento, a quem cabia apresentar a prestação de contas, foi ouvido em audiência pela omissão incorrida e apresentou razões de justificativa.
	A Secretaria de Controle Externo de Tomada de Contas Especial e o Ministério Público de Contas propugnaram pelo acolhimento das alegações de defesa do prefeito que aplicou os recursos e por aplicar a multa prevista no artigo 58 da Lei 8.443/1992 ao gestor sucessor.
	Acolho os pareceres constantes dos autos como razões de decidir, sem prejuízo das observações a seguir.
	A análise empreendida pela unidade técnica permite concluir que Renildo Vasconcelos Calheiros aplicou os recursos recebidos de forma regular. 
	Após citado, esse responsável obteve, na Prefeitura, cópia do livro razão da conta específica do Programa BRALF e identificou cada um dos pagamentos efetuados. Apresentou cópias dos empenhos, notas fiscais, comprovantes de pagamentos e demais documentos pertinentes às ações desenvolvidas no âmbito do programa. 
	Assim, julgo regulares suas contas, dando-lhe quitação plena.
	Lupércio Carlos do Nascimento apenas comprovou a devolução do saldo existente, devidamente atualizado, sem, no entanto, esclarecer a omissão verificada. 
	A conduta adotada pelo gestor, além de configurar descumprimento da Constituição Federal da legislação em vigor, afeta a transparência na prática dos atos de gestão, consubstanciada na ausência de comprovação do regular uso dos recursos públicos. 
	A jurisprudência é clara no sentido de que a obrigação primária de prestar contas dos recursos transferidos ao município recai sobre o prefeito em cuja gestão expira o prazo para sua apresentação ao órgão repassador.
	Dessa forma, cabe julgar irregulares as contas de Lupércio Carlos do Nascimento, imputando-lhe multa prevista no artigo 58 da Lei 8.443/1992, tendo em vista a omissão praticada, sem apresentação de justificativas. 
	Feitas essas considerações, voto para que o Tribunal adote a minuta de acórdão que submeto à apreciação do Colegiado.
TCU, Sala das Sessões, em 22 de março de 2022.
WALTON ALENCAR RODRIGUES 
Relator